臺灣高等法院民事判決　九十一年度上易字第八一七號
　　　上　訴　人　甲○○
　　　被上訴人　　乙○○
右當事人間損害賠償事件，上訴人對於中華民國九十一年八月八日臺灣臺北地方法院
九十年度訴字第三一六三號第一審判決提起上訴，本院判決如左：
    主      文
上訴駁回。
第二審訴訟費用由上訴人負擔。
    事      實
甲、上訴人方面：
  一、聲明：
    (一)原判決除駁回被上訴人之訴及假執行之聲請外廢棄。
    (二)右廢棄部分，被上訴人在第一審之訴及假執行之聲請均駁回。
    (三)第一、二審訴訟費用由被上訴人負擔。
    (四)若受不利判決，願供擔保請准宣告免為假執行。
  二、陳述：除與原判決記載相同者，茲引用之外，補陳：
    (一)被上訴人左眼視網膜剝離，視能減衰，並非上訴人之傷害行為造成：
      1.被上訴人提出之原始診斷書（見刑案偵查卷第一七頁），除記載被上訴人八
        十五年間因發生車禍眼睛撞擊排檔桿導致之視網膜剝離外，並無頭部、臉部
        、鼻樑、脖子，眼眶受有傷害之記載，可見被上訴人所述：上訴人於八十八
        年十二月十日以手毆打伊之頭部、臉部、並傷及伊之眼部，致伊受有左眼視
        網膜剝離之傷害云云，及上訴人於偵查中之自白，均與事實不符，故不能以
        此作為上訴人傷害被上訴人之根據。
      2.被上訴人左眼雖受傷害，惟其視能尚能辨識物體之大小，未達於刑法第十條
        第四項第一款毀敗一目視能之程度，故不能以重傷害論科。原審八十九年度
        訴字第一五八七號刑事判決未查，認定上訴人於八十八年十二月十日毆打被
        上訴人之身體致重傷，判處有期徒刑四年，業經鈞院九十年度上訴字第二二
        四三號刑事判決撤銷，改依普通傷害罪判處有期徒刑六月確定。
      3.依國立臺灣大學醫學院附設醫院（下簡稱台大醫院）九十年八月十六日（九
        十）校附醫秘字第一九二七七號函所示：「查病歷紀錄，乙○○女士（指被
        上訴人）因視網膜剝離症造成左眼視能減衰，應始於八十五年五月間，並於
        同年五月十八日第一次住入本院眼科部病房，五月二十日接受手術，於同年
        五月二十八日出院。之後，復於八十八年十二月十三日再度由急診住入眼科
        病房，主訴外傷後造成視網膜剝離復發。網膜剝離復發雖有可能因外傷引起
        ，但亦可能為自然發生，臨床上無法確切認定趙女士之眼疾是否為外傷所造
        成」，及臺大醫院檢附之病歷第二八頁記載：「八十五年五月三日因車禍致
        左眼視力障礙（現左眼看不見）為詳治而入院」，可知被上訴人左眼視能衰
        退並非被上訴人所稱上訴人於八十八年十二月十日之傷害行為造成，而係被
        上訴人於八十五年間因發生車禍造成左眼視網膜剝離眼疾惡化所致。
      4.又吸食安非他命亦可能造成眼疾惡化、視能衰退，本件被上訴人曾吸食安非
        他命，有被上訴人於八十八年十二月十四日在臺大醫院病房被蘆洲分局三民
        派出所警員查獲持有安非他命之字條可稽。則被上訴人眼疾惡化、視能衰退
        ，應係其吸食安非他命所致，與上訴人之傷害行為無關。
    (二)被上訴人因吸食安非他命，致眼疾惡化，視能衰退，對於損害之發生或擴大，
      與有過失，故依民法第二百十七條第一項規定，鈞院得減輕賠償金額或免除之
      。
    (三)被上訴人提起本件侵權行為損害賠償訴訟，業已罹於二年時效而消滅。
  三、證據：除援用原審所提證據外，補提：台大醫院駐警隊警員及蘆洲分局三民派
      出所警員字條為證。
乙、被上訴人方面：
  一、聲明：
    (一)上訴駁回。
    (二)第一、二審訴訟費用由上訴人負擔。
  二、陳述：除與原判決記載相同者，茲引用之外，補陳：
    (一)上訴人於九十年三月二十日提起本件訴訟，距發生本件侵權行為八十八年十二
      月十日，並未罹於二年請求權時效。
    (二)鈞院九十年度上訴字第二二四三號刑事判決雖以普通傷害罪改判有期徒刑六個
      月，惟並不影響本件之判斷，蓋無論上訴人係對被上訴人重傷害抑輕傷害，就
      被上訴人之損害均應負損害賠償責任，不因重傷害或輕傷害而有異。
    (三)上訴人雖謂被上訴人提出之原始診斷書，除記載被上訴人八十五年間因發生車
      禍眼睛撞擊排檔桿導致之視網膜剝離外，並無頭部、臉部、鼻樑、脖子、眼眶
      受傷之記載，其並未毆打被上訴人云云。惟查被上訴人至臺大醫院就醫，主訴
      者乃眼睛疾病，並非外傷，該診斷書自不可能有外傷之記載。
    (四)被上訴人雖於八十五年間罹患視網膜剝離，惟斯時尚有○．四之視力，然經上
      訴人之加害致視力降至○．○一，該視力之降損，與上訴人之傷害行為有相當
      因果關係，不因被上訴人前曾罹患視網膜剝離而被排除。另有關吸食安非他命
      致眼疾惡化，及被上訴人視力嚴重降損係因吸食安非他命之行為所致之事實，
      應由上訴人負舉證責任。
  三、證據：援用原審所提證據。
丙、本院依職權向臺灣臺北地方法院檢察署調閱八十九年度偵字第九九○一號、臺灣
    臺北地方法院八十九年度訴字第一五八七號、本院九年度上訴字第二二四三號上
    訴人重傷害之刑事案件相關卷宗（下簡稱上訴人刑案）。
    理　　由
一、被上訴人起訴主張：兩造原係男女朋友，八十八年十二月十日下午四時許於上訴
    人騎機車載伊回家途中，途經臺北市○○區○○路二段一四○號前，因伊不滿上
    訴人言詞責備擬下車改搭計程車，上訴人即用手拉住伊，阻止伊離去，伊甩掉上
    訴人之手，詎上訴人竟基於傷害之故意，以手毆打伊之頭部、臉部，並傷及伊之
    眼部，致伊受有左眼視網膜剝離之傷害，經手術後矯正，僅餘最佳矯正視力０．
    ０一，永遠無法恢復，爰依民法第一百八十四條第一項前段、第一百九十三條、
    第一百九十五條等規定，請求上訴人賠償下列損害：1.醫療費用一萬四千三百九
    十五元；2.減少勞動能力之損失一百七十三萬三千七百二十七元；3.精神慰撫金
    一百萬元，共計二百七十四萬八千一百二十二元及法定遲延利息等情（原審判命
    上訴人應給付被上訴人減少勞動能力損失七十三萬三千七百二十七元、精神慰撫
　　金二十萬元，共計九十三萬三千七百二十七元及法定遲延利息，僅上訴人就不利
　　部分提起上訴，被上訴人就原審駁回部分並未聲明不服）。
    上訴人則以：伊因聽信被上訴人之言，為配合被上訴人順利取得保險理賠金，才
    於刑案偵查（臺灣臺北地方法院檢察署八十九年度偵字第九九○一號）中承認毆
　　打被上訴人，實際上伊並未為任何傷害行為。被上訴人左眼視能衰退，係因被上
　　訴人於八十五年間發生車禍致視網膜剝離，嗣眼疾惡化所致，與伊無關；且被上
　　訴人因吸食安非他命，造成眼疾惡化、視能衰退，被上訴人對於損害之發生或擴
　　大，與有過失，法院依民法第二百十七條第一項規定得減輕或免除賠償金額。另
　　本件被上訴人請求損害賠償，業已罹於二年之時效期間等語，資為抗辯。
二、經查兩造原為男女朋友，於八十八年十二月十日下午四時許，上訴人騎機車搭載
    被上訴人返家途中途經台北市○○路○段一百四十號前，被上訴人因雙方父母反
    對兩人交往，意欲分手，兩造因而發生口角之事實，業據被上訴人於上訴人刑案
    中屢次陳明（上訴人刑案偵卷第六頁反面、第二三頁、第二審卷第二０一頁），
    並為上訴人所不爭執，應堪信為真實。
三、本件被上訴人主張：上訴人明知伊之左眼其前已有視網膜剝離之症狀，上訴人於
　　上開時地竟仍以手毆打伊之頭部、臉部，並傷及伊之眼部，致伊受有左眼視網膜
　　剝離之傷害，手術後矯正僅餘最佳矯正視力０．０一等情，業據提出診斷證明書
　　附於被上訴人刑案之偵查卷內（偵卷第十、十一頁）可參，上訴人否認為上開傷
　　害行為，並以前開各詞置辯。經查：
  (一)上訴人於原審雖先稱：「我只是用手擋她」（原審訴字卷第十六頁）；其後改稱
    ：「我打她的地點是在中華路二段」、「有可能是不小心打到她」（原審卷第三
    七、六五頁），而有前後陳述不一之情形。惟查上訴人刑案偵查程序中之八十九
    年六月十六日訊問中業已自認：「我在車上和她起爭執，乙○○（被上訴人）下
    車要去叫車，我用手去拉她，她甩開我的手，我問她為何甩我，並動手打她，當
    時我很生氣，不知道打到她何處」、「問：當時是否拿兇器毆打乙○○？答：沒
    有，是徒手毆打」、「問：毆打乙○○身體何部分？答：主要是頭部」、「對乙
　　○○指述你傷害（按指毆打頭部、臉部眼眶、鼻、脖子）的情形沒有意見」，
　　刑案第一審辯護狀復載陳：「被告甲○○坦承於八十八年十二月十日毆打被害人
　　趙女等情」等語（刑案偵卷第二二頁反面、第二十三頁及反面，刑案第一審卷第
　　十九頁），足堪認定上訴人於上開時地之衝突中，確有動手毆打被上訴人頭部、
　　臉部之情。故上訴人至本審中始翻異前詞，殊不足採。
  (二)上訴人雖辯稱：伊於上開刑案中所為之自白，係為配合被上訴人向新光人壽保險
    股份有限公司（下簡稱新光公司）領取保險金而虛偽陳述云云。查被上訴人雖因
    上訴人此次傷害行為，事後向新光公司請領保險金七十萬元，有新光公司九十一
    年五月二十一日（九一）新壽秘書字第○○四七號函在卷可稽（原審訴字卷第七
　　一頁），惟上訴人不但未敘明如何配合被上訴人請領保險金而虛偽陳述，又未舉
　　證以明，復為被上訴人堅詞否認，故上訴人所辯自不可採。
  (三)至於上訴人指陳：被上訴人左眼視能衰退，係因被上訴人於八十五年間發生車禍
    致視網膜剝離，眼疾惡化所致，與伊無涉等語。經查上訴人於八十八年十二月十
    日毆打被上訴人之頭部、臉部，被上訴人至八十八年十二月十三日始前往台大醫
    院就診，經醫師診斷出有左眼視網膜剝離之傷害，此有兩造均不爭執之台大醫院
    病歷資料在卷可參（原審證物外放）。審酌本件兩造之衝突過程，上訴人毆打被
    上訴人之部位，被上訴人於第三日後即經台大醫院診斷：「左眼復發性視網膜剝
    離」、「病人目前左眼最佳視力為萬國視力表零點零一」等情（刑案偵卷第十頁
    ），上訴人並未舉證證明被上訴人於此期間遭其他人為因素或任何意外事故而致
    視網膜剝離，則被上訴人所受之上開傷害，應係上訴人之前開傷害行為所致，且
　　二者間具有因果關係。又上訴人因上述傷害行為，業經本院於九十年九月二十六
　　日以九十年度上訴字第二二四三號刑事判決，以上訴人傷害人之身體，判處有期
　　徒刑六月，如易科罰金，以參佰元折算壹日確定在案，亦有刑事判決在卷足憑（
　　本院卷第五六至五九頁）。
  (四)雖上訴人又以：被上訴人眼疾惡化、視能衰退，應係其吸食安非他命所致，被上
    訴人與有過失置辯，並提出台大醫院駐警隊警員及蘆洲分局三民派出所警員字條
    為憑（本院卷第二七頁）。縱令被上訴人於八十八年十二月十四日在台大醫院住
　　院時，遭警查獲持有安非他命之情為真，惟上訴人就被上訴人吸食安非他命與左
　　眼復發性視網膜剝離間有因果關係一節，並未舉出任何證據證明，則上訴人主張
　　被上訴人與有過失云云，委無可採。
  (五)依上所陳，上訴人所為上開毆打傷害被上訴人之行為，致被上訴人受有左眼視網
    膜剝離之傷害。從而，上訴人基於侵權行為之法律關係，訴請被上訴人負侵權行
    為之損害賠償責任，洵屬有據。
四、茲就被上訴人請求上訴人賠償之各項損害審酌如下：
  (一)醫療費用一萬四千三百九十五元部分：
    被上訴人主張：因上訴人之上開傷害行為，致受有左眼視網膜剝離之傷害，前往
    台大醫院急診住院治療，因而支出醫療費用共計一萬四千三百九十五元之事實，
    業據提出台大醫院門（急）診費用證明單十四紙為證（原審訴字卷第四三至五六
    頁），復為上訴人所不爭執，足堪採信，核屬必要之醫療費用。
  (二)減少勞動能力損失一百七十三萬三千七百二十七元部分：
    查被上訴人於本件事故前，做過會計及在酒店從事服務業，應認至少具有一般勞
    工之勞動能力，前曾於八十五年五月間因車禍致視網膜剝離，造成左眼視能減衰
　　，惟於八十五年十一月五日門診時左右眼視力尚有零點八、零點六，此有被上訴
　　人之台大醫院病歷可參（原審證物外放）；被上訴人自陳：至發生本件事故前，
　　伊之左眼視力尚有零點四、零點五左右（刑案偵卷第二三頁），因遭受上訴人此
　　次傷害，術後最佳矯正視僅為零點零一，永遠無法恢復，雖然病人左眼機能並未
　　完全失去效用，但已達到視力殘廢之標準，亦有台大醫院八十九年九月二十六日
　　（八九）校附醫秘字第二一五九七號函在上訴人刑案之偵查卷內可稽（刑案偵卷
　　第二八頁）。又依勞工保險殘廢給付標準，被上訴人已達第九級殘廢，並依「各
　　殘廢等級喪失或減少勞動能力比率表」，其喪失勞動能力之程度為百分之五三．
　　八三，則被上訴人每年之勞動能力損失為十萬二千三百二十元（15840 X12 X53.
　　83% = 102320，元以下四捨五入）。再查行政院勞工委員會於八十七年八月二十
　　八日以台八十七勞保二字第○三七四九七號令修正發布：勞工基本工資為每月一
　　萬五千八百四十元（原審訴字卷第六十頁），依勞動基準法第五十四條規定強制
　　退休年齡為六十歲，被上訴人於五十四年六月十七日生，發生本件事故時為三十
　　四歲，工作年數尚有二十六年，按霍夫曼計算法扣除中間利息後，則被上訴人至
　　強制退休六十歲止減少之勞動能力損失為一百七十三萬三千七百二十七元（1023
　　20 X16.944168＝0000000）。故被上訴人請求上訴人賠償一百七十三萬三千七百
　　二十七元之勞動能力損失，為有理由，應予准許。
  (三)精神慰撫金：
　　查上訴人為五十八年七月十四日生，泰北高中電工科畢業，前從事報關行外務及
　　技師工作，業據上訴人陳明在卷（原審訴字卷第八四頁），因男女朋友一時爭吵
　　，衝動之下致犯本件傷害行為；另被上訴人為五十四年六月十七日生，南強高中
　　會統科畢業，曾擔任會計及酒店服務生，亦據被上訴人陳述（原審訴字卷第八四
　　頁），發生本件事故時為三十餘歲之婦女，因上訴人此次傷害，致左眼最佳矯正
　　視力僅有零點零一，永遠無法恢復，以後已無法出外謀職，僅能在家幫忙處理家
　　務，堪認其精神上遭受莫大痛苦。本院斟酌雙方上開身分、地位與被上訴人之受
　　傷程度嚴重，因認被上訴人得請求之精神慰撫金以二十萬元為允當，被上訴人逾
　　上開數額之請求，不應准許。
五、惟按國家於支付犯罪被害補償金後，於補償金額範圍內，對犯罪行為人或依法應
    負賠償責任之人有求償權，犯罪被害人保護法第十二條第一項規定甚明。查本件
    被上訴人因上訴人之此次傷害行為，已先向臺灣臺北地方法院檢察署犯罪被害人
    補償審議委員會申請補償，業經該委員會審議後決定補償被上訴人醫療費用二萬
    一千零三十元及減少勞動能力損失一百萬元在案，此有臺灣臺北地方法院檢察署
    犯罪被害人補償審議委員會九十一年度補審字第一號決定書一份在卷可按（原審
    訴字卷第八六至八八頁）。則依前開規定，被上訴人就業已獲得補償上開範圍內
    之醫療費用及減少勞動能力損失之範圍，已由臺灣臺北地方法院檢察署取得求償
    權甚明，是被上訴人於本訴中得請求上訴人賠償之損害，自應扣除業經補償之數
    額，是被上訴人尚得請求上訴人賠償之數額為：減少勞動能力之損失七十三萬三
    千七百二十七元（0000000-0000000=733727）及精神慰撫金二十萬元，總計九十
    三萬三千七百二十七元（733727+200000=933727）。
六、末按因侵權行為所生之損害賠償請求權，自請求權人知有損害及賠償義務人時起
    ，二年間不行使而消滅，民法第一百九十七條第一項前段規定甚明。查本件事故
    發生於八十八年十二月十日，被上訴人於九十年三月二十日即提起本件損害賠償
    訴訟，有刑事附帶民事起訴狀在卷足憑（原審附民卷第一頁），並未逾前開規定
　　之二年請求權時效期間。故上訴人所為被上訴人之請求已罹於二年時效之抗辯，
　　顯非可採。
七、綜上所述，被上訴人基於侵權行為之法律關係，得請求上訴人給付之數額為九十
    三萬三千七百二十七元，及自原審起訴狀繕本送達翌日即九十年五月十八日起算
    之法定遲延利息，為有理由，應予准許。原審判命上訴人給付上開數額之本息，
    於法並無不合。上訴意旨指摘原判決不當，求予廢棄改判，為無理由，應予駁回
    。
八、據上論結：本件上訴為無理由，依民事訴訟法第四百四十九條第一項、第七十八
    條，判決如主文。
中　　　華　　　民　　　國　　九十一　　年　　十一　　月　　  二十七  　日
                                    民事第四庭
　　　　　　　　　　　　　　　　　　　　審判長法　官　李　瓊　蔭
　　　　　　　　　　　　　　　　　　　　　　　法　官　張  　　蘭
　　　　　　　　　　　　　　　　　　　　　　　法　官　林　金　吾
右正本係照原本作成。
不得上訴。
中　　　華　　　民　　　國　　九十一　　年　　十一　　月　　  二十七  　日
　　　　　　　　　　　　　　　　　　　        書記官　張　淑　芳
